【裁判字號】    95,上,322
【裁判日期】    951108
【裁判案由】    清償借款
【裁判全文】
臺灣高等法院臺中分院民事判決  95年度上字第322號
上  訴  人  乙○○
訴訟代理人  楊榮富律師
複代理人    蔣志明律師
被上訴人    甲○
訴訟代理人  江銘栗律師
上列當事人間請求清償借款事件，上訴人對於民國95年7月14日
臺灣臺中地方法院94年度訴字第2247號第一審判決提起上訴，本
院於95年10月25日言詞辯論終結，判決如下：
    主  文
原判決關於命上訴人給付超過新台幣陸拾玖萬陸仟陸佰陸拾柒元
本息部分，及該部分假執行之宣告，暨訴訟費用之裁判均廢棄。
上列開廢棄部分，被上訴人在第一審之訴及其假執行之聲請均駁
回。
其餘上訴駁回。
第一、二審訴訟費用由上訴人負擔三分之一，餘由被上訴人負擔
。
    事實及理由
壹、訴訟要旨：
一、被上訴人主張：上訴人自民國（下同）82年4月間起，陸續
    以訴外人鄭彩雲簽發、付款人分別為台中區中小企業銀行崇
    德分行及潭子鄉農會之多張支票，向訴外人馮榮華借貸金錢
    ，惟自83年1月28日起，上訴人所交付予馮榮華之上開支票
    ，紛遭付款銀行退票，至83年5月18日計遭退票13張，總金
    額計新台幣（下同）359萬元（下簡稱系爭借款）。訴外人
    馮榮華乃於84年間向原法院刑事庭自訴上訴人詐欺罪嫌（84
    年度自字第45號、84年度自緝字第504號；本院84年度上易
    字第2036號），嗣於原審84年度自緝字第504號刑案訴訟中
    （84年6月26日），上訴人乙○○與訴外人馮榮華、鄭彩雲
    、柯榮元（鄭彩雲之夫）等四人，書立如附件所示之和解書
    乙件（下簡稱系爭和解書），並約定由上訴人於84年6月26
    日先清償馮榮華新台幣（下同）150萬元（系爭和解書第一
    條），餘款209萬元由上訴人提供坐落台中市○○街124號5
    樓之4建物抵押擔保（系爭和解書第二條）；且被上訴人乙
    ○○自84年9月10日起，按月清償馮榮華1萬元；鄭彩雲與柯
    榮元則自84年7月1日起，按月清償馮榮華2萬元（系爭和解
    書第三條）。嗣後上訴人非但未將上開房屋設定抵押權予馮
    榮華，亦未依系爭和解書按月清償1萬元予馮榮華，即上訴
    人尚有209萬系爭借款未償還。嗣於94年8月11日，馮榮華書
    立債權讓渡書，將上訴人積欠之209萬元債權讓與被上訴人
    ，被上訴人自得本於受讓人之地位，依系爭和解書之約定及
    借款法律關係，請求上訴人返還積欠之209萬元及其法定遲
    延利息，並以起訴狀繕本之送達作為債權讓與之通知。又按
    解釋當事人所立書據之真意，以當時之事實及其他一切證據
    資料為其判斷之標準，不能拘泥字面或截取書據中一二語，
    任意推解致失真意，最高法院所著19年上字第28號、19年上
    字第453號等判例要旨可參。上訴人雖指稱：系爭借款係鄭
    彩雲所借，上訴人並非借款人云云，並以和解書之記載為據
    ，惟查，證人馮榮華於原審證述「錢是被告（即乙○○）跟
    我借的，鄭彩雲是票主，我不認識鄭彩雲」，核與柯榮元、
    鄭彩雲夫妻於上開刑案中所供，係柯榮元、鄭彩雲夫妻，持
    鄭彩雲支票向馮榮華借款乙節相符，是系爭和解書所載「鄭
    彩雲向馮榮華借款連利息共三百五十九萬元」云云，乃係誤
    載。又系爭和解書第二條載明上訴人同意提供房地就餘款20
    9萬元部分設定抵押權給馮榮華，顯無對上訴人拋棄209萬元
    2/3債權之意思。又系爭和解書既以原來之借貸及票據關係
    為基礎而成立和解，則馮榮華於和解後對上訴人所取得之債
    權，包括借款債權及票款債權，縱票款債權業已罹於時效，
    亦不影響馮榮華之借款債權存在等詞。
二、上訴人則以：查上訴人與馮榮華間並無任何消費借貸約定，
    上訴人乙○○固曾於訴外人鄭彩雲簽發之13紙支票上背書，
    但亦難因馮榮華執有該支票，即得主張與上訴人間有消費借
    貸關係存在。況且馮榮華並無交付該等支票上之票款給上訴
    人，借款人應為訴外人鄭彩雲、柯榮元，上訴人僅係於支票
    上背書為擔保而已，此有系爭和解書記載：「鄭彩雲向馮榮
    華借款連利息共359萬元，簽發13張支票，由乙○○背書，
    雙方達成和解內容如下：．．」等語可證，又經馮榮華當庭
    自承看過上開和解書內容，足徵訴外人馮榮華亦肯認上開借
    款關係之借款人為訴外人鄭彩雲夫婦，而非上訴人。又據系
    爭和解書記載之內容觀之，餘款209萬元之部分，係由上訴
    人自84年9月10日起，每月還訴外人馮榮華1萬元，及訴外人
    鄭彩雲、柯榮元夫婦自84年7月1日起，每月還訴外人馮榮華
    2萬元，作為清償之方式，足徵於和解當時，訴外人馮榮華
    已同意就餘款之209萬元，區分成兩部分，其中一部分由上
    訴人按月給付1萬元，另一部分則由訴外人鄭彩雲夫婦按月
    給付2萬元。亦即訴外人馮榮華於和解後，對上訴人所取得
    之和解債權，僅為餘額209萬元之1/3。被上訴人謂由和解書
    約定上訴人提供房子設定抵押，可看出上訴人應負全部債務
    云云，實有誤會。蓋當時上訴人係因被通緝到案，若不和解
    則不准交保，迫於可能受羈押之無形壓力下，始接受如此嚴
    苛之條件而和解，要不得解釋為上訴人已承認其負擔全部債
    務。又債權讓渡契約書記載訴外人馮榮華雖將上開和解債權
    讓與被上訴人，然因馮榮華實際取得之債權為209萬元之1/3
    ，被上訴人對上訴人所取得之權利，亦僅為209萬元之1/3。
    又據系爭和解書之記載，訴外人馮榮華因和解對上訴人所取
    得之債權，其權利性質仍屬票據債權，並非借款債權。又上
    訴人於和解書中「承認」其支票背書之責任，固拋棄訴外人
    馮榮華對上訴人支票背書人得行使之追索權時效之利益，然
    上訴人仍得主張自拋棄時效利益後重新起算之新時效利益，
    因此就上訴人於209萬元之1/3範圍內，自84年9月10日起各
    期應給付之1萬元，其各期應給付之1萬元，因訴外人馮榮華
    未於各期應給付日期，重新起算4個月內行使，各期給付迄
    被上訴人起訴請求時，均已罹於消滅時效，上訴人自得拒絕
    給付等語，以為抗辯。
貳、原審判決及上訴情形：
一、被上訴人於原審聲明：
  (一)上訴人應給付被上訴人209萬元，及自起訴狀繕本送達之翌
    日起（即94年10月18日起）至清償日止，按年息5%計算之利
    息。
  (二)被上訴人願供擔保請准宣告假執行。
二、原審對於被上訴人之請求，判決被上訴人全部勝訴，並為附
    條件假執行及免為假執行之宣告，上訴人全部聲明不服，上
    訴聲明求為廢棄原判決，並駁回被上訴人在第一審之訴及其
    假執行之聲請。被上訴人則求為判決駁回對造之上訴。
參、兩造爭點：（見原審卷第九五頁及本審卷29頁反面）
一、兩造不爭執之事項：
  (一)訴外人馮榮華於82年間取得訴外人鄭彩雲所簽發、由上訴人
    乙○○背書之13紙支票，上開13紙支票之票面金額共計359
    萬元，嗣遭付款銀行退票，而不獲兌現。
  (二)訴外人馮榮華於84年間，向原法院刑事庭自訴上訴人乙○○
    及鄭彩雲詐欺，上訴人乙○○、鄭彩雲、柯榮元（鄭彩雲之
    夫）於84年6月26日庭訊中，當庭與訴外人馮榮華達成和解
    ，除由乙○○當場給付訴外人馮榮華150萬元外，另就餘款
    209 萬元部分，約定乙○○應自84年9月10日起，每月還馮
    榮華1萬元、鄭彩雲及柯榮元應自84年7月1日起，每月還馮
    榮華2萬元，惟餘款209萬元迄未給付。
  (三)上訴人乙○○經地院刑事庭84年度自緝字第504號因詐欺事
    由，判處有期徒刑8月、並為緩刑之諭知。上開判決經訴外
    人馮榮華及上訴人乙○○各自提起上訴，經本院84年度上易
    字第2036號，改判上訴人乙○○無罪確定。
  (四)訴外人鄭彩雲經地院刑事庭84年度自字第45號因詐欺事由，
    判處有期徒刑1年，經本院84年度上易字第1089號，改判鄭
    彩雲無罪確定。
  (五)系爭209萬和解債權（連同利息），訴外人馮榮華於94年8月
    11日書立債權讓渡契約書將該債權讓與被上訴人甲○。
二、兩造爭執事項：
  (一)訴外人馮榮華係與上訴人乙○○或訴外人鄭彩雲間成立消費
    借貸關係？
  (二)上訴人乙○○有無收受借款？
  (三)系爭債權讓渡書讓渡債權之範圍為何？
  (四)訴外人馮榮華因和解對上訴人乙○○所取得之債權，其權利
    性質是否屬票據債權？是否已罹於時效？
肆、得心證之理由：
一、本件被上訴人主張，系爭359萬元借款，乃上訴人向訴外人
    馮榮華所借云云，然為上訴人所否認，並辯稱系爭借款，乃
    訴外人柯榮元、鄭彩雲夫妻向訴外人馮榮華所借等詞，是本
    件首應審究者，厥為系爭借款之借款人，究為上訴人乙○○
    ？抑或柯榮元、鄭彩雲夫妻？另系爭借款是否已交付？茲分
    述如下：
  (一)經查：證人即系爭借款之貸與人馮榮華於原審結證證稱：「
    是被告（乙○○）跟我借的，鄭彩雲是票主，我不認識鄭彩
    雲．．．我現金給他（乙○○），他把利息加到票裡給我，
    我不記得收他多少利息．．．」（見原審卷第68、69頁）。
    次查：鄭彩雲、柯榮元於台中地院84年度自字第45號刑事詐
    欺案件中分別供證如下：鄭彩雲證稱：「是我向乙○○借錢
    開支票給劉某的，我共向劉某借了一千萬元左右」（見該卷
    第35、36頁）；柯榮元證稱：「（問：你太太有無向乙○○
    借錢？）是我以我太太的支票去向劉借錢的，前後借了一千
    一百萬左右．．．」（該卷36頁背面）。又鄭彩雲之辯論意
    旨狀亦稱「被告（指鄭彩雲）並未與自訴人（指馮榮華，下
    同）見面，亦未向自訴人借款，．．．．。自訴人雖持有被
    告之支票，但自訴人係將錢借與乙○○‧‧‧」（該卷第89
    頁背面），業經本院調閱該刑事卷宗，核閱無誤。再查：台
    中地院84年度自緝字第504號刑事詐欺案件中，鄭彩雲、柯
    榮元、馮榮華及上訴人乙○○，分別供證如下：鄭彩雲供證
    ：「（問：十三張支票是否經乙○○介紹，由你直接向自訴
    人借錢的？）不是，我是向乙○○借的，乙○○將錢交給我
    及我先生，我們二人都在場，我先生叫柯榮元」（見該卷第
    21頁背面）。馮榮華供證：「（問：錢是否鄭彩雲透過乙○
    ○直接向你借的？）不是，是乙○○拿鄭彩雲的票向我借的
    ，當時沒見過鄭彩雲。」（該卷第22頁）。乙○○陳供稱：
    「（問：情形如何？）鄭彩雲說她缺錢要向我調錢，我也沒
    錢，我知道馮榮華有錢，所以就拿了那些支票向馮榮華調錢
    ，馮是把錢交給我沒錯，調錢時，我自己經濟情況也不好，
    所以才向馮榮華調的．．．．（問：當時你調錢時，有無向
    自訴人稱以支票質押，如果需要錢時，將質押的支票還你，
    你就還錢？）我有如此說過，我借的錢全部轉交給鄭彩雲，
    但鄭彩雲到目前為止沒還過我錢，．．．」（該卷第22頁及
    背面）。又柯榮元陳稱：「．．．．因為我是以我太太的支
    票向乙○○調錢，他（指乙○○）向何人調錢我不清楚，．
    ．．．」（見第22頁背面），亦經本院調閱該刑事卷宗，審
    閱無訛。又查：本院84年度上易字第1089號刑事案件中，馮
    榮華、鄭彩雲分別供證如下：馮榮華供證：不認識鄭彩雲，
    亦未見過鄭彩雲，乙○○向伊調錢時，並無說是幫鄭彩雲調
    錢等詞在卷。鄭彩雲供稱：乃夫柯榮元持伊支票向乙○○調
    現等語在卷（見該卷84年7月17日、8月31日筆錄），亦經本
    院調閱該刑事卷宗，審閱無誤。綜上，足證訴外人柯榮元、
    鄭彩雲夫妻，先持鄭彩雲簽發支票，向上訴人乙○○調借系
    爭借款，而乙○○再轉向訴外人馮榮華調借系爭借款，且馮
    榮華曾交付該借款予乙○○無誤。
  (二)次按解釋契約，固須探求當事人立約時之真意，不能拘泥於
    契約之文字，但契約文字業已表示當事人真意，無須別事探
    求者，即不得反捨契約文字而更為曲解，最高法院17年上字
    第1118號著有判例。又按和解有使當事人所拋棄之權利消滅
    及使當事人取得和解契約所訂明權利之效力，民法第737條
    亦定有明文。查馮榮華固曾借貸系爭借款予乙○○，如前所
    述，然查系爭和解書開宗明義載明「鄭彩雲向馮榮華借款連
    利息共359萬元，．．．，雙方達成和解．．乙○○自84年9
    月10日起，每月還馮榮華新台幣1萬元．．．」，並有乙○
    ○、馮榮華、柯榮元、鄭彩雲等四人之簽名確認，有系爭和
    解書在卷可按（見原審卷第五六頁），則據系爭和解書之約
    定，系爭借款之借款人業已變更為鄭彩雲，而乙○○僅負擔
    三分之一清償之責（下詳述之）。是原審認為：爭和解書所
    載「鄭彩雲向馮榮華借款連利息共359萬元」，乃係誤載，
    系爭借款之借款人仍為上訴人乙○○，並未變更云云，顯有
    未洽。
二、又查系爭和解書所載之209萬和解債權（連同利息），訴外
    人馮榮華於94年8月11日書立債權讓渡契約書將該債權讓與
    被上訴人甲○，並以起訴狀繕本之送達作為債權讓與之通知
    ，亦如前述。則被上訴人業已取得系爭和解書所載之209萬
    元之和解債權（下簡稱系爭和解債權）。又該系爭和解書既
    載明「鄭彩雲向馮榮華借款連利息共359萬元，簽發13張支
    票，由乙○○背書，雙方達成和解內容如下．．．乙○○自
    84年9月10日起，每月還馮榮華新台幣1萬元．．．」，則該
    和解債權之性質兼具借款債權及票款債權無誤，是上訴人抗
    辯，該和解債權之性質僅係票款債權云云，顯有誤會。再者
    ，依系爭和解書第一條約定，該359萬借款，業由乙○○以
    支票償還150萬元，則系爭和解債權，僅剩209萬元無誤。又
    系爭和解書第三條有關系爭和解債權清償方式載明：「乙○
    ○自84年9月10日起，每月還馮榮華新台幣1萬元。鄭彩雲與
    柯榮元自84年7月1日起，每月還馮榮華新台幣2萬元」，有
    系爭和解書可證。則系爭和解債權之清償方式，乃屬分期償
    還方式，且乙○○、鄭彩雲夫妻按月各償還1萬元、2萬元。
    換言之，系爭209萬元和解債權償還責任，分由乙○○、鄭
    彩雲夫妻各分擔3分之1及3分之2。是上訴人抗辯，伊僅分擔
    系爭209萬元和解債權3分之1償還責任等語，自足採信。又
    按稱抵押權者，謂對於債務人或第三人不移轉占有而供擔保
    之不動產，得就其賣得價金受清償之權，民法第860條定有
    明文；又按抵押權人就抵押物之賣得價金，有優先於他債權
    人而受清償之權，此在民法第八百六十條雖無優先字樣，而
    依民法第八百七十四條及第八百七十七條但書之規定，甚為
    明顯，最高法院22年上字第252號著有判例。申言之，抵押
    權為擔保物權；且抵押權係由債務人或第三人（即物上保證
    人）就其不動產設定之物權；又抵押權係就就抵押物之賣得
    價金，而優先受清償之物權。是系爭和解書第二條雖載明：
    乙○○提供坐台中市○○街124號5樓之四建物，就系爭209
    萬元和解債權，為馮榮華設定抵押權云云，僅係乙○○提供
    不動產，擔保系爭209萬元和解債權，並就抵押物之賣得價
    金，有優先受清償之效力而已，殊難擴張解釋為上訴人乙○
    ○應負擔209萬元全部清償之責云云，抑有進者，嗣後上訴
    人乙○○並未設定該抵押權，為兩造自承在卷（見本審卷第
    五四頁反面），則該抵押權尚未成立生效（民法第758條參
    照），是原審認為：上訴人乙○○應負擔209萬元全部清償
    之責云云，尚有未洽。
三、又查，系爭和解債權之性質既兼具借款債權，業如前述，則
    自系爭和解書簽訂日起，即84年6月26日起，迄被上訴人於
    94年10月4日起訴日止（有起訴狀日戳可證），尚未屆滿十
    五年時效期間，是上訴人抗辯，系爭和解債權，業已罹於時
    效而消滅云云，自不足採。
四、準此，上訴人乙○○依系爭和解書約定，應分擔系爭209萬
    元和解債權3分之1償還責任，即696,667元（計算式：
    2,090,000 ÷3=696,667元；小數點以下，四捨五入）。
伍、綜上所述，被上訴人本於債權讓與契約，系爭和解契約及借
    款之法律關係，請求上訴人給付696,667元，及自民國94 年
    10月18日起，至清償日止按週年利率百分之五計算之利息，
    ，為有理由，應予准許。逾此所為請求，為無理由，應予駁
    回。又原審就超過上開應准許部分，為上訴人敗訴之判決，
    並為假執行之宣告，自有未洽。上訴意旨就此部分指摘原判
    決不當，求予廢棄改判，為有理由。至於上開應准許部分，
    原審判命上訴人給付，並為假執行之宣告，核無違誤，上訴
    意旨，就此部分，仍執陳詞，指摘原判決不當，求予廢棄，
    為無理由，應駁回其上訴。
陸、本件事證已臻明確，兩造其餘攻擊或防禦方法及所提證據，
    均與本院心證之形成，不生影響，爰不一一再加以論述，併
    此明。
柒、據上論結，本件上訴為一部有理由，一部無理由，依民事訴
    訟法第四百五十條、第四百四十九條第一項、第七十九條，
    判決如主文。
中    華    民    國    95    年    11    月    8     日
                    民事第一庭審判長法  官  吳火川
                                    法  官  邱森樟
                                    法  官  陳繼先
以上正本係照原本作成。
不得上訴。
                                    書記官  林育德
中    華    民    國    95    年    11    月    9     日
                                                      Ｂ
附件：和解書
  鄭彩雲向馮榮華借款連利息共359萬元，簽發13張支票，由乙
  ○○背書，雙方達成和解內容如下：
  一、由乙○○當庭給付馮榮華台灣中小企業銀行忠明分行，支
      票號碼：BE0000000，帳號第20號，發票日84年6月26日，
      金額150萬元，付款銀行台灣銀行台中分行支票乙紙，當
      場由馮榮華收執完畢。
  二、乙○○願提供坐台中市○○街124號5樓之4鋼筋混凝土造
      ，總面積56.02平方公尺房屋一棟，就餘款209萬元部分設
      定抵押給馮榮華。
  三、乙○○自84年9月10日起，每月還馮榮華新台幣1萬元。鄭
      彩雲與柯榮元自84年7月1日起，每月還馮榮華新台幣2萬
      元。
  中華民國    八十四年六月二十六日


司法院資訊處製作；財團法人民間司法改革基金會備份。
